【裁判字號】    98,消債更,3
【裁判日期】    980921
【裁判案由】    更生事件
【裁判全文】
臺灣臺南地方法院民事裁定             98年度消債更字第3號
債  務  人  甲○○
                        之1
代  理  人  郭家祺律師
上列當事人聲請消費者債務清理事件更生，本院裁定如下：
    主    文
聲請駁回。
聲請程序費用由聲請人負擔。
    理    由
一、聲請意旨略以：聲請人在華南商業銀行永康分行有一筆新臺
    幣（下同）21,000元之存款，輕型機車1 輛，債務總金額約
    為1,01,000元，前曾依中華民國銀行公會會員辦理消費金融
    案件無擔保債務協商機制，與債權銀行成立協商，約定每月
    應償還10,019元，自民國95年7 月起已繳付29期，尚餘802,
    5 99元未清償。聲請人目前任職於永超光學有限公司，每月
    薪資19,000元，96年2 月與夫丙○○結婚時花費150,000 元
    ，2 人又在外租屋，雖然婚後剛開始收入勉強可以支應生活
    ，但兒子乙○○已於96年7 月4 日出生，導致生活入不敷出
    ，無法維持基本生活，又聲請人更生前2 年內必要生活費用
    及扶養支出共計470,885 元（包含伙食費151,200 元、房租
    、水電費、瓦斯費134,400 元、機車加油費16,800元、小孩
    服裝費用4,800 元、生育費用11,685元、產檢費用2,000 元
    、結婚費用150,000 元，共計470,885 元），平均每月支出
    為19,620元（470,885 ÷24＝19,620，元以下四捨五入，下
    同），已達不能清償或有不能清償之虞之程度，顯有不可歸
    責於己致履行顯有重大困難之事由，為此依消費者債務清理
    條例提出更生之聲請等語。
二、按聲請更生或清算不合程式或不備其他要件者，法院應以裁
    定駁回之，但其情形可以補正者，法院應定期間先命補正，
    消費者債務清理條例第8 條定有明文。次按債務人與金融機
    構協商成立者，不得聲請更生或清算，但因不可歸責於己之
    事由，致履行顯有重大困難者，不在此限。本條例施行前，
    債務人依金融主管機關協調成立之中華民國銀行公會會員，
    辦理消費金融案件無擔保債務協商機制與金融機構成立之協
    商，準用前項之規定，消費者債務清理條例第151 條第5 項
    、第6 項亦分別有明文規定。
三、經查聲請人前於消費者債務清理條例施行前，依金融主管機
    關協調成立之中華民國銀行公會會員辦理消費金融案件無擔
    保債務協商機制，與最大債權銀行台新國際商業銀行股份有
    限公司（下稱台新商業銀行）於95年6 月16日成立協商，當
    時聲請人之無擔保債務總額為1,001, 883元，雙方約定由聲
    請人自95年7 月起，分100 期，利率0%，每月10日以前清償
    10,019元，至全部清償為止，有聲請人提出之債務協商協議
    書及無擔保債務還款計劃表各1 件附卷可稽。又聲請人於前
    述協商成立後，曾依約繳納29期，於97年12月間毀諾乙節，
    有債權人台新商業銀行、渣打國際商業銀行股份有限公司、
    香港商香港上海匯豐銀行股份有限公司、萬泰商業銀行股份
    有限公司、大眾商業銀行股份有限公司之陳報狀在卷可參。
    聲請人陳稱其無擔保或無優先權之債務總額未逾1,200 元乙
    節，應屬可採。
四、聲請人雖陳稱其每月薪資19,000元，因長子乙○○出生，導
    致生活入不敷出，伊更生聲請前2 年內必要生活費用及扶養
    支出共計470,885 元（包含伙食費151,200 元、房租、水電
    費、瓦斯費134,400 元、機車加油費16,800元、小孩服裝費
    用4,800 元、生育費用11,685元、產檢費用2,000 元、結婚
    費用支出150,000 元，共計470,885 元），平均每月支出為
    19,620元（470,885 ÷24＝19,620），已達不能清償或有不
    能清償之虞之程度，顯有不可歸責於己致履行顯有重大困難
    之事由云云，惟查：
(一)、按夫妻互負扶養義務，對於未成年子女之權利義務，由父母
    共同行使負擔之，民法第1116條之1 、第1089條第項分別定
    有明文。聲請人與其夫丙○○共營家庭生活，於審酌聲請人
    之收入是否足敷必要支出及協商應繳金額之際，自應合併審
    酌丙○○之財產所得狀況加以評估，始屬合理。而經本院依
    職權調取聲請人與丙○○之財產所得資料核閱結果，聲請人
    於97年度薪資所得228,000 元，每月平均收入為19,000元（
    228,000 ÷12＝19,000）。丙○○於97年度總所得為618,25
    6 元，每月平均收入為51,521元（618,256 ÷12＝51,521）
    ，有稅務電子閘門財產所得調件明細表共2 件附卷可憑，堪
    認聲請人及丙○○每月平均收入共為70,521元（19,000＋51
    ,521＝70,521）。
(二)、又聲請人與金融機構債權人成立協商後，本即應依誠信原則
    盡力履行之，於履行債務期間，其生活開銷理當予以節制，
    是以於計算聲請人及其配偶、兒子共3 人每月必要生活費用
    （包含食、衣、住、行、強制性保險、水、電、瓦斯費等）
    之際，自應以內政部所公告97年度臺灣省低收入戶最低生活
    費用每人每月9,829 元之標準認定，始屬合理。依此標準計
    算，聲請人全家3 口於97年度每月基本生活費用合計應為29
    ,487 元 （9,829 ×3 ＝29,487）。以聲請人與丙○○於97
    年度每月平均收入70,521元扣除聲請人全家3 口於97年度每
    月基本生活費用29,487元後，每月尚餘41,034元，用以償還
    前述每月協商金額10,019元，顯屬綽綽有餘，每月甚至尚有
    31,015元（41,034－10,019＝31,015）之儲蓄，並無不能支
    付之理。況聲請人於96年2 月結婚、7 月產子，在分別支出
    結婚費用150,000 元、產檢費用2,000 元、生育費用11,685
    元等額外花費後，尚能按月償還協商金額年餘，卻於兒子已
    出生1 年多後，無債務增加或財產收入減少之重大變化下，
    以撫養兒子致增加支出為由，於97年12月間任意毀諾，益證
    聲請人顯無因不可歸責於己致履行顯有重大困難而無法繼續
    清償之情事存在。是聲請人主張其已達不能清償或有不能清
    償之虞之程度，顯有不可歸責於己致履行顯有重大困難之事
    由云云，要無可採。
五、綜上所述，本件聲請人於消費者債務清理條例施行前，既已
    與金融機構債權人依金融主管機關協調成立之中華民國銀行
    公會會員辦理消費金融案件無擔保債務協商機制成立協商，
    且無因不可歸責於己致履行顯有重大困難之事由，則其聲請
    更生，顯然違背消費者債務清理條例第151 條第6 項準用同
    條第5 項前段之規定，上開欠缺又屬無從補正，從而本件更
    生之聲請應予駁回。
六、依消費者債務清理條例第8 條前段之規定，裁定如主文。
中    華    民    國    98    年    9     月    21    日
              民事第三庭    法      官  林雯娟
上為正本係照原本作成。
如不服本裁定，應於裁定送達後10日內，向本院提出抗告狀，並
繳納抗告費新臺幣1,000 元。
中    華    民    國    98    年    9     月    21    日
                            書  記  官  楊建新


司法院資訊處製作；財團法人民間司法改革基金會備份。
